【裁判字號】    99,台上,807
【裁判日期】    990210
【裁判案由】    殺人未遂
【裁判全文】
最高法院刑事判決              九十九年度台上字第八○七號
上  訴  人  甲○○
選任辯護人  劉思龍律師
上列上訴人因殺人未遂案件，不服台灣高等法院高雄分院中華民
國九十六年十二月二十五日第二審判決（九十六年度上訴字第一
四九○號，起訴案號：台灣高雄地方法院檢察署九十四年度少連
偵字第六八號），提起上訴，本院判決如下：
    主  文
上訴駁回。
    理  由
按刑事訴訟法第三百七十七條規定，上訴於第三審法院，非以判
決違背法令為理由，不得為之。是提起第三審上訴，應以原判決
違背法令為理由，係屬法定要件。如果上訴理由書狀並未依據卷
內訴訟資料，具體指摘原判決不適用何種法則或如何適用不當，
或所指摘原判決違法情事，顯與法律規定得為第三審上訴理由之
違法情形，不相適合時，均應認其上訴為違背法律上之程式，予
以駁回。本件上訴人甲○○上訴意旨略稱：(一)、依原判決認定之
事實，上訴人實際上僅有「持機車大鎖追（逐）丟中乙○○背後
之事實」，則上訴人之行為，依其使用兇器之種類、攻擊之部位
，客觀上僅屬於傷害之行為。原判決認定為殺人未遂，有理由矛
盾之違法。(二)、原判決以「被害人乙○○於（民國）九十四年五
月三日案發後隨即送醫急救，如未即時就醫會有生命危險之事實
，有邱綜合醫院之診斷證明書及九十四年十月十八日邱醫字第九
四一○○號函在卷可稽」，進而「再斟酌乙○○遭殺傷後逃跑，
鄭公鴻與其他人……，尚且持西瓜刀（鄭公鴻等人持用）、機車
大鎖（上訴人持用）、安全帽（其餘人持用）等在後追殺，就其
持刀砍殺乙○○之部位、傷口深度、攻擊次數、自後追殺等情」
，認為鄭公鴻、上訴人及其餘不詳姓名男子，有殺人之犯意。然
就乙○○受傷之部位、傷口深度及攻擊次數觀之，上訴人除持機
車大鎖丟擲乙○○背後外，其餘之砍殺行為，並非上訴人所為。
況上訴人與乙○○素昧平生，亦無深仇大恨，如何推論出上訴人
對於乙○○有殺人之犯意。原判決所持見解，有理由不備及違背
證據法則之違法。(三)、原判決復以：上訴人「於原審（指第一審
）審理中亦供稱：伊知悉鄭公鴻及其他數名男子，持西瓜刀的目
的是要殺人，仍持機車大鎖與渠等進入阿丁檳榔店後，嗣乙○○
遭追殺後，伊有持機車大鎖自後丟他等語。於偵查中亦供稱：有
幾名拿西瓜刀的年輕人衝進去見人就砍，乙○○被砍了二刀才跑
到大馬路，我們就一起追著他，伊並用大鎖丟到乙○○的背部，
後來追到一個巷子，……（其餘）男子拿著西瓜刀在砍殺乙○○
，伊就騎機車跑離現場等語。被告（上訴人，下同）甲○○既明
知鄭公鴻及其他姓名不詳之成年男子，分持西瓜刀且意在殺人，
竟持足供兇器使用之機車大鎖一同衝進阿丁檳榔店，於乙○○遭
追殺時併同在後追趕，並以機車大鎖丟到乙○○之背部，則被告
就上述鄭公鴻及其他不詳姓名之成年男子之……殺人之犯行，有
犯意聯絡及行為分擔」等情，作為認定上訴人就該殺人行為，有
犯意聯絡、行為分擔之主要論據。惟上訴人於第一審即否認有殺
人之犯意，且表示「他們計畫（殺人）時，我不在場，他們使用
電話聯絡，我不知道他們講話的內容」。故上訴人雖「明知有人
持西瓜刀要砍人」，並不表示與鄭公鴻及其他男子已有殺人之「
犯意聯絡」。原判決就上訴人與鄭公鴻等人，於何時、在何地，
以何種方式為殺人之「犯意聯絡」，其過程如何？並未具體說明
，有理由不備之違法。(四)、原判決認為，就上訴人「參與鄭公鴻
等持西瓜刀砍殺被害人乙○○之過程（觀之），顯係因出於討回
公道之動機，主動持機車大鎖加入追打行列，且未受任何脅迫，
……」。然而上訴人曾於第一審辯解：「他們一群人不懷好意，
且對我還懷有惡意，就有一些人起鬨，我當時很害怕他們會對我
怎樣」等語。則上訴人是否受到脅迫？原審未予斟酌，亦未說明
不可信之理由，有調查未盡之違法。(五)、原判決所憑證人黃宛瑜
、乙○○、丙○○等人之證詞，僅能證明上訴人「持機車大鎖追
（逐）丟中乙○○背後之事實」，無法推論出上訴人與鄭公鴻及
其餘不詳姓名男子，有犯意聯絡、行為分擔。原審未傳喚鄭公鴻
及其餘不詳姓名者到庭訊問，亦有調查未盡之違法。(六)、被害人
乙○○及丙○○所受之傷勢，均係上訴人與鄭公鴻及其餘不詳姓
名者等人，於九十五年（九十四年）五月三日凌晨一時許，在阿
丁檳榔攤附近所為。上訴人僅係基於傷害之犯意，持機車大鎖於
密切接近之時、地，對乙○○、丙○○實行傷害之行為，均僅成
立傷害罪。原判決認為，上訴人對於乙○○部分，有殺人之犯意
，有理由矛盾之違法云云（至於其餘上訴意旨，則為對於傷害部
分之指摘）。
惟查：上訴第三審法院之案件，是否以判決違背法令為上訴理由
，應就上訴人之上訴理由書狀加以審查。至原判決究有無違法，
與上訴是否以違法為理由為兩事（參考本院七十一年台上字第七
七二八號判例）。原判決綜合全案卷證資料，本於事實審法院之
推理作用，認定上訴人於本件行為時係十八歲以上未滿二十歲之
人，與另案審理之鄭公鴻（業經原審另案依共同殺人未遂，判處
有期徒刑五年二月）、王○淵、劉○龍（以上二人，另案由少年
法院處理）及其餘不詳姓名者多人，於九十四年五月三日凌晨一
時許，在高雄市前鎮區○○○路二○○號阿丁檳榔攤，由上訴人
持機車大鎖、鄭公鴻及其餘之人分持西瓜刀、安全帽等兇器，有
其事實欄所載之殺人未遂（被害人為乙○○）、傷害（被害人為
丙○○，此部分詳後述）犯行。因而撤銷第一審判決，依想像競
合犯規定，從一重改判論處上訴人共同殺人未遂（於依未遂犯規
定減輕其刑後，量處有期徒刑五年）罪刑，已依據卷內資料，說
明其所憑之證據及認定之理由。對於上訴人所為之辯解，併已敘
明：本件事實，業據乙○○指訴綦詳，核與丙○○證述之情節相
符，並有邱綜合醫院之診斷證明書及其覆函在卷可稽。上訴人對
於本件事實之經過，亦供承不諱，其雖否認有殺人之犯意，辯稱
與鄭公鴻等人無殺人之犯意聯絡，僅是基於傷害之犯意云云。然
而：(1)本件糾紛係上訴人所引起，因心有未甘，而邀同鄭公鴻等
人分持機車大鎖、西瓜刀、安全帽等兇器到場，上訴人於偵查中
已供稱：「伊可以確定鄭公鴻有持西瓜刀到阿丁檳榔攤砍人」、
「有幾名拿西瓜刀的年輕人衝進去見人就砍，乙○○被砍了二刀
才跑到大馬路，我們就一起追著他，伊並用大鎖丟到乙○○的背
部，後來追到一個巷子，……（其他）男子拿著西瓜刀在砍殺乙
○○，伊就騎機車跑離現場」。及第一審法院陳述：「伊知悉鄭
公鴻及其他數名男子，持西瓜刀的目的是要『殺人』，仍持機車
大鎖與渠等進入阿丁檳榔店，嗣乙○○遭追殺後，伊有持機車大
鎖自後丟他」等語。上訴人既知悉鄭公鴻等人分持西瓜刀到場，
且明知持西瓜刀之目的，在於殺人，其竟持機車大鎖一同衝入阿
丁檳榔店，並於乙○○遭追殺時，共同在後追逐，且以機車大鎖
丟擲乙○○之背部。上訴人就上開行為，與鄭公鴻等人即有犯意
聯絡及行為分擔。(2)乙○○遭追殺後，受有左側頭皮裂傷長三公
分、左上臂二處裂傷長分別為八公分、十七公分、後背多處裂傷
共長五十五公分、左肱骨骨皮質鈍傷等情，有邱綜合醫院診斷證
明書在卷可稽。乙○○遭追殺後，「如未即時就醫會有生命危險
」，亦有邱綜合醫院之診斷證明書及其覆函附卷可資證明。而西
瓜刀為銳利之刀器，以之砍殺人之身體要害，足斃人命，乃一般
人週知之事實。上訴人於行為時，已滿十八歲，依其年齡、知識
、經驗，亦無不知之理。其竟夥同鄭公鴻等人，共同追殺乙○○
，就砍殺之部位、傷口之深度及攻擊之次數等情形觀之，應有殺
人之犯意。(3)上訴人雖否認有殺人之犯意，辯稱僅是傷害云云。
惟殺人與傷害之區別，應以有無殺意為斷。被害人所受之傷害程
度，雖不能據為認定有無殺意之唯一標準，但加害人之下手情形
如何，於審究犯意方面，仍不失為重要參考資料。本件上訴人已
知悉鄭公鴻等人持西瓜刀等兇器，意在殺人，而西瓜刀復為極端
銳利之刀器，渠等竟以之揮砍人之身體要害，致乙○○「如未即
時就醫會有生命危險」，即難諉為無殺人之犯意。因認上訴人確
有前揭共同殺人未遂犯行，而以上訴人嗣後否認有殺人之犯意，
辯稱僅是傷害云云，乃飾卸之詞，不可採信等情，已逐一說明及
指駁。上訴意旨對於原判決所為前揭論斷，並未依據卷內資料，
具體指摘有何違背法令情形。且查：(一)、共同實行犯罪行為之人
，在合同意思範圍以內，各自分擔犯罪行為之一部，相互利用他
人之行為，以達其犯罪之目的者，即應對於全部所發生之結果，
共同負責，不問犯罪動機起於何人，亦不必每一階段犯行，均經
參與。又關於犯意聯絡，不限於事前有所協議，其於行為當時，
基於相互之認識，以共同犯罪之意思參與者，亦無礙於共同正犯
之成立。且數共同正犯之間，原不以直接發生犯意聯絡者為限，
即有間接之聯絡者，亦包括在內。本件糾紛既係上訴人所引起，
因其心有未甘，而邀同鄭公鴻等人分持機車大鎖、西瓜刀、安全
帽等兇器到場。上訴人於偵、審中復已陳述：知悉鄭公鴻及其他
數名男子，持西瓜刀的目的是要「殺人」，伊確定鄭公鴻有持西
瓜刀砍人，其亦持機車大鎖一同追殺乙○○，且以機車大鎖丟擲
，擊中乙○○背部。原判決依據上情，認定上訴人與鄭公鴻等人
有犯意聯絡及行為分擔，即不能任意指摘為違法。原判決縱未詳
細說明渠等如何謀議殺人所憑之證據，因與判決之結果無影響，
不能據為上訴第三審之理由。(二)、刑法上殺人罪與傷害罪之區別
，本視加害人有無殺意為斷，被害人所受之傷害程度，固不能據
為認定有無殺意之唯一標準，但加害人之下手情形如何，於審究
犯意方面，仍不失為重要參考資料，亦不能以加害人因與被害人
素不相識，原無宿怨，即認為無殺人之故意（參考本院二十年非
字第一○四號、五十一年台上字第一二九一號判例意旨）。上訴
意旨以：其與乙○○素昧平生，亦無深仇大恨，因而無殺人之犯
意云云。係以自己之說詞，任意指摘，亦非適法之第三審上訴理
由。(三)、第三審為法律審，應以第二審判決所確認之事實為基礎
，以判斷其適用法律有無違誤，故於第二審判決後不得主張新事
實或提出新證據而資為第三審上訴之理由。依據卷內資料，上訴
人於原審，並未請求傳訊鄭公鴻及其餘不詳姓名者（況不詳姓名
者，根本無從傳訊），且原審於審判期日訊問「尚有何證據請求
調查？」時，上訴人及辯護人均答稱「沒有」，有審判筆錄可查
（見原審卷第一一一頁背面）。其待上訴本院後，始辯稱原審未
傳喚鄭公鴻及其餘不詳姓名者到庭訊問云云。係在第三審主張新
事實及提出新證據，指摘原審未予調查，且非依據卷內資料執為
指摘。(四)、事實之認定與證據之取捨，乃事實審法院之職權，苟
其事實之認定及證據之取捨，並不違背經驗法則與論理法則，即
不容任意指為違法而執為上訴第三審之理由。上訴意旨其餘之指
摘，係對於原判決已說明事項及屬原審採證認事職權之適法行使
，持憑己見而為不同之評價，且重為事實之爭執，均與法律規定
得為第三審上訴理由之違法情形，不相適合。其關於殺人未遂部
分之上訴違背法律上之程式，應予駁回。又裁判上一罪案件之部
分犯罪得提起第三審上訴，其他之罪雖不得上訴，依審判不可分
原則，第三審法院亦應併予審判，但以得提起第三審上訴部分之
上訴合法為前提，如該上訴為不合法，第三審法院既應從程序上
予以駁回，而無從為實體上判決，對於不得上訴於第三審之部分
自無從適用審判不可分原則，併為實體上審判。按刑事訴訟法第
三百七十六條所列各罪之案件，經第二審判決者，不得上訴於第
三審法院，為該法條所明定。本件上訴人共同傷害丙○○部分，
原審係論以刑法第二百七十七條第一項之罪，並認與殺人未遂罪
有想像競合犯關係，依刑法第五十五條規定，從一重之殺人未遂
罪處斷。而刑法第二百七十七條第一項之罪，核屬刑事訴訟法第
三百七十六條第一款之案件，依上開說明，既經第二審判決，自
不得上訴於第三審法院。本件上訴人對於殺人未遂罪部分之上訴
為不合法，無從為實體上審理，已如前述，則對於不得上訴於第
三審法院之傷害罪部分，自無從適用審判不可分原則，併為實體
上審判，亦應從程序上予以駁回。
據上論結，應依刑事訴訟法第三百九十五條前段，判決如主文。
中    華    民    國  九十九  年    二    月    十    日
                      最高法院刑事第六庭
                          審判長法官  謝  俊  雄
                                法官  陳  世  雄
                                法官  魏  新  和
                                法官  吳  信  銘
                                法官  徐  文  亮
本件正本證明與原本無異
                                      書  記  官
中    華    民    國  九十九  年    二    月  二十二  日
                                                      v

司法院資訊處製作；財團法人民間司法改革基金會備份。
